臺灣高等法院民事判決　　　　　　　　100年度上易字第245號
上　訴　人　黃明元
訴訟代理人　余忠益律師
被　上訴人　鄭淑娟
訴訟代理人　賴盛星律師
複　代理人　蔡美君律師
上列當事人間遷讓房屋事件，上訴人對於中華民國99年12月10日
臺灣臺北地方法院99年度訴字第3621號第一審判決提起上訴，本
院於100年11月22日言詞辯論終結，判決如下：
    主  文
上訴駁回。
第二審訴訟費用由上訴人負擔。
    事實及理由
一、被上訴人主張：臺北市○○○路○段112號9樓房屋（下稱系
    爭房屋）原為鄭婉玉出資購置，業經臺灣臺北地方法院98年
    度簡上字631號民事判決確定在案（下稱前案），嗣鄭婉玉
    於97年5月17日死亡，由伊繼承系爭房屋，並於97年10月21
    日以繼承為原因辦妥所有權登記於伊名下。上訴人於前案之
    強制執行程序中始稱其居住於系爭房屋，惟上訴人占有系爭
    房屋並無法律上之原因，屬無權占有，爰依民法第767條第1
    項規定，訴請上訴人返還系爭房屋等語。並聲明：上訴人應
    將系爭房屋遷讓返還被上訴人。原審為上訴人敗訴之判決，
    上訴人聲明不服，提起上訴，被上訴人答辯聲明：上訴駁回
    。
二、上訴人則以：系爭房屋係伊與鄭婉玉合資購買，鄭婉玉除頭
    期款外，其餘新臺幣（下同）1千萬元為貸款，此由鄭婉玉
    合作金庫銀行交易明細表及國泰世華銀行大安分行關於鄭婉
    玉系爭房地之貸款記錄顯示，伊自92年1月15日起，即陸續
    於每月月中，以託收票據存款存入鄭婉玉合作金庫銀行帳戶
    3萬5,000元，作為鄭婉玉與伊合資購買房屋之基金；至93年
    10月15日購買系爭房屋後，伊始將每月購屋款3萬5,000元轉
    匯入鄭婉玉購買系爭房屋當時所使用之國泰世華銀行仁愛分
    行帳戶可證。且觀國泰世華銀行大安分行關於鄭婉玉系爭房
    地之貸款記錄，鄭婉玉繳納貸款之帳戶，自93年10月15日起
    ，明顯係由黃明元每月匯款3萬5,000元以後，始足以支付每
    月2萬3,781元之銀行貸款；另每月6,500元部分，則作為鄭
    婉玉償還原本購買系爭房地頭期款之信用貸款，鄭婉玉系爭
    房屋之頭期款、貸款之本息攤還，全由伊支付，足見鄭婉玉
    為系爭房屋之登記名義人。復參伊與鄭婉玉歷次購買房地，
    均共同為之，包括購買臺中縣烏日鄉○○段51－6地號土地
    及同段451建號之地上建物，兩人應有部分各2分之1，同段
    51－2地號土地亦同，益證伊與鄭婉玉合資之客觀事實。綜
    上，系爭房屋係伊與鄭婉玉合資購買，伊繼續居住系爭房屋
    係有權占有等語，資為抗辯。並上訴聲明：(一)原判決廢棄。
    (二)被上訴人在第一審之訴駁回。
三、被上訴人主張：系爭房屋原登記為鄭婉玉所有，鄭婉玉死亡
    ，被上訴人為鄭婉玉之繼承人，業已辦妥繼承登記，現登記
    為被上訴人所有。系爭房屋目前為上訴人所占有等語，業據
    提出建物登記謄本、民事聲明異議狀、遺產稅繳清證明書為
    證（見原審卷第15至17頁），復為上訴人所不爭執，堪信為
    真實。
四、被上訴人主張上訴人為無權占有系爭房屋，惟為上訴人所否
    認，並辯稱：系爭房屋係其與鄭婉玉合資購買，頭期款及貸
    款之分期本息均由其支付，就系爭房屋有二分之一之所有權
    ，故非無權占有云云。是上訴人就其占有系爭房屋之正當權
    源負舉證責任。經查：
  (一)鄭婉玉於93年3月22日與張仁慈簽訂不動產買賣契約書，購
    買系爭房屋（含基地之應有部分），約定買賣價金1,185萬
    元，付款方式為定金10萬元、第2期款275萬元、尾款900萬
    元。鄭婉玉於簽約時給付10萬元，第2期款275萬元係由鄭婉
    玉以訴外人張錦發簽發之3紙支票、鄭淑雲交付之3紙客票合
    計面額250萬元之6紙支票及現金25萬元交付予張仁慈簽收，
    該6紙支票已由張仁慈提示兌現。鄭婉玉另於93年4月29日將
    系爭房屋設定本金最高限額1,200萬元之第一順位抵押權予
    國泰世華銀行，國泰世華銀行於93年5月5日將1,000萬元匯
    入鄭婉玉在該銀行大安分行之000000000000號存款帳戶內，
    鄭婉玉乃於95年5月5日、7日，分別將其中700萬2,877元、
    199萬6,835元轉匯予張仁慈以清償系爭房屋價金之尾款等情
    ，有臺北巿建物登記第二類謄本、不動產買賣契約、張仁慈
    兌領之支票影本6紙、大臺北商業銀行萬華分行99年3月1日
    大臺北萬字第099011號函、大眾銀行99年3月3日（99）敦化
    發字第0028號函、合作金庫銀行中和分行99年3月5日合金中
    和總發字第0990000891號函、國泰世華銀行98年12月10日以
    （98）國世銀字第476號函暨交易明細資料、國泰世華銀行
    大安分行存摺附卷可稽（見原審卷第15頁、第57頁至第69頁
    、第73頁、第74頁；本院卷第25頁至第29頁背面），以上鄭
    婉玉給付予張仁慈之買賣價金合計為1,184萬9,712元，與不
    動產買賣契約書（見原審卷第56頁）所載之買賣價金1,185
    萬元相當。次參證人鄭淑雲於前案證稱：「（為何鄭婉玉要
    用她個人名義買臺北市○○○路○段112號9樓的房子？）因
    為鄭婉玉希望台忠企業股份有限公司（以下稱台忠公司）有
    個固定場所，不要常常搬來搬去，所以人家跟鄭婉玉介紹給
    了這個房子，房子價格1185萬元，鄭婉玉去向張錦龍借了20
    0萬元，向國泰世華銀行貸了1000萬元」「（當時為何不用
    台忠公司名義買？）因為是鄭婉玉她個人向她朋友借錢」「
    （黃明元是否知道這件事？）黃明元不知道鄭婉玉有這間房
    子，有跟黃明元說這個房子是用租的，因為鄭婉玉與黃明元
    關係很好，所以才一個月算25 000元的租金」等語（前案二
    審卷第130頁背面、第131頁），經本院調取該案卷宗核閱屬
    實。並依證人鄭淑雲於本院另證稱：「…當時是我姐姐要買
    系爭房屋，向張錦龍借款200萬元作頭期款，價款是1185萬
    元，1000萬元是向銀行貸款，是只有繳交利息，沒有繳交本
    金，利息大約每月2萬多元，正確數字要看存摺」「（法官
    問：系爭房屋是何人購買？）系爭房屋是我二姐購買，並沒
    有與黃明元合資，是我姐姐向人借款來獨資購買，因我和我
    姐姐受聘台忠企業公司，因台忠企業因案敗訴，要遷離原來
    事務所，所以我姐姐找人介紹買了系爭房屋，租給台忠企業
    公司使用，因黃明元時常出國，公司是由我姐姐經營，台忠
    企業公司租金25000元，台忠企業公司支付租金是1次支付1
    年租金，開立台忠企業公司支票，都會存入我姐姐個人帳戶
    ，至於我姐姐個人何帳戶，我不記得」等語（見本院卷第66
    頁背面、第67頁），核與系爭房屋出賣人張仁慈簽收張錦龍
    簽發面額共計200萬元之支票3紙（見原審卷第65頁）相符，
    其證詞自堪採信。足見系爭房屋之買賣契約，係由鄭婉玉與
    張仁慈議定，且由鄭婉玉自行籌資以給付買賣價金。另鄭婉
    玉以系爭房屋向國泰世華銀行貸得之1,000萬元，至鄭婉玉
    死亡時僅支付利息，並未清償貸款本金，該借貸之本金於鄭
    婉玉死亡後，係由被上訴人向國泰世華銀行申請另筆貸款後
    代為償還該貸款餘額等情，有國泰世華銀行大安分行99年2
    月12日國世大安字第0990000002號函暨貸款相關資料影本附
    卷可參（見原審卷第75頁至第85頁），是上訴人並未提供資
    金以給付系爭房屋之買賣價金。
  (二)上訴人辯稱其自92年1月15日起，即陸續於每月月中以託收
    票據存款存入鄭婉玉之合作金庫0000000000000號帳戶3萬5,
    000元，作為其與鄭婉玉合資購買房屋之基金。直至93年10
    月15日鄭婉玉因與上訴人合資購買系爭房屋後，始自該日起
    陸續以華南商業銀行南京分行存入託收票據匯入3萬5,000元
    ，用以支付鄭婉玉以系爭房屋為擔保之抵押貸款本金與利息
    云云，雖據提出世華聯合商業銀行仁愛分行帳戶存摺明細資
    料、合作金庫銀行分戶交易明細表等影本各1件為證（見原
    審卷第42頁至第55頁、第88頁至第96頁；本院卷第25頁至第
    34頁），惟被上訴人否認上訴人於每月存入鄭婉玉上開帳戶
    3萬5,000元，係作為買屋基金及用以清償貸款本息等語。查
    匯款或交付金錢之原因甚多，投資、贈與、借貸等各種法律
    關係均有可能，況上訴人與鄭婉玉原為男女朋友，為上訴人
    所不爭，其匯款之可能原因即有多端，諸如清償債務、贈與
    、生活費用分擔、借貸或其他原因等，尚不能僅憑上訴人以
    託收票據存入款項，即遽以推認其目的在於作為買屋基金及
    用以給付系爭房屋之貸款本息。再依證人鄭淑雲證稱：「（
    提示本院卷第25-29頁背面，問：系爭房屋之貸款利息係如
    何繳納？）因黃明元與我姐姐是男女朋友關係，黃明元將民
    生東路118號8樓房屋出租給他人，所收取租金35000元給我
    姐姐作為生活費，是與系爭房屋貸款利息繳付無關，貸款利
    息是由國泰世華銀行大安分行000-00-000000-0號戶頭內繳
    付。存摺內每月6日借款利息25784等則是本件貸款利息，13
    日繳付6500元，則是前述向銀行借貸300萬元利息，所以該
    存摺有記載繳付利息2筆。前述黃明元給付給我姐姐生活費
    35000元是由支票兌領，但開票人是房屋承租人，不是黃明
    元」「（提示本院卷第36至38頁，問：每月匯入國泰大安分
    行000-00-000000-0號帳戶之每月3萬5,000元，是否係作為
    繳納上開貸款本息之用？何人匯入？匯入之目的？若否，系
    爭房屋貸款係如何繳納？）不是繳付貸款本息，是生活費，
    黃明元匯入目的即為前述，但不是繳付利息」等語（見本院
    卷第66頁背面），足見上訴人自93年10月15日起以華南商業
    銀行南京分行存入託收票據存入3萬5,000元，是否為清償系
    爭房屋之貸款利息，尚非無疑。且上訴人自92年1月15日起
    即按期匯款予訴外人鄭婉玉，而鄭婉玉於93年3月23日始與
    出賣人張仁慈成立系爭房屋之買賣契約，上訴人自無可能在
    此之前即自92年1月15日起為儲蓄購屋款及清償系爭房屋之
    貸款利息而按月匯款3萬5,000元予鄭婉玉。是證人鄭淑雲所
    稱上訴人係基於男女朋友關係而按月給予鄭婉玉3萬5,000元
    之生活費，衡情應屬可採。該筆金額既係上訴人匯入鄭婉玉
    開設之國泰世華銀行大安分行帳戶內，上訴人又無法證明係
    基於其與鄭婉玉間合資購屋之合意而匯入用以儲蓄購屋款及
    清償貸款之利息，鄭婉玉得自由處分該筆金錢，將之用於清
    償系爭房屋貸款之利息，亦難據此推認鄭婉玉有與上訴人合
    資購買系爭房屋之事實。系爭房屋既為鄭婉玉籌資購買且登
    記為已所有，上訴人復無法證明國泰世華銀行大安分行0000
    00000000號鄭婉玉帳戶內，自93年10月15日起至97年5月15
    日止每月3萬5,000元之託收票據，係其為支付系爭房屋之房
    屋貸款而存入，則上訴人按月匯款至鄭婉玉帳戶之目的，自
    非清償系爭房屋之貸款利息，即難認系爭房屋之每月貸款之
    利息及本金，係由上訴人清償。
  (三)上訴人雖辯稱：鄭婉玉所有之國泰世華銀行大安分行000000
    000000帳戶內於93年3月3日存提之300萬元，係上訴人指示
    鄭婉玉以兩人共有之廈門街房地向銀行貸款為支付系爭房屋
    之簽約款及頭期款云云，惟被上訴人否認廈門街房地為上訴
    人與鄭婉玉共有，且臺北巿廈門街71巷12號3樓房地原係訴
    外人鄭淑英（即鄭婉玉之妹妹）所有，雖曾於92年5月23日
    以買賣為原因，登記所有權人為台忠公司，惟於同日再以買
    賣為原因，登記為鄭婉玉所有等情，有異動索引、土地及建
    物登記簿謄本各1件附卷可稽（見本院卷第82頁至第87頁、
    第134頁至第140頁）。上訴人既未舉證證明該房地為其與鄭
    婉玉共有，則廈門街房地應係鄭婉玉所有，而非與上訴人共
    有。而鄭婉玉係於93年3月3日以廈門街房地設定抵押權予國
    泰世華銀行，國泰世華銀行則於同年月11日撥付貸款300萬
    元至鄭婉玉之00000000000號帳戶內，鄭婉玉再於當日匯款
    至其開設之中國信託商業銀行城東分行000000000000號帳戶
    等情，有異動索引、國泰世華銀行100年8月31日國世大安字
    第1000000158號函在卷足憑（見本院卷第83頁、第95頁至第
    97頁）。惟鄭婉玉嗣於同年月22日始與張仁慈成立系爭房屋
    之買賣契約，並依證人鄭淑雲於本院證稱：「是我姐姐用她
    廈門街的房屋向銀行貸款撥入300萬元，至於300萬元提出後
    做何使用，我不清楚，當時還沒有買受系爭房屋…」等語（
    見本院卷第66頁背面），是被上訴人主張該筆300萬元係鄭
    婉玉因其他資金需求，乃以其所有廈門街房地向國泰世華商
    業銀行貸款支應等語，尚非全然無據。況鄭婉玉如何運用貸
    得之款項，本有處分、管理權利，縱用以給付系爭房屋之買
    賣價金，亦難認鄭婉玉係依上訴人指示以廈門街房地之貸款
    給付系爭房屋之定金及第2期款。至於上訴人辯稱：鄭婉玉
    向國泰世華銀行貸款之300萬元，係轉入鄭婉玉中國信託之
    帳戶，再轉入上訴人女婿莊偉立000000000000帳戶，用以支
    付系爭房地第2期款部分50萬元支票之帳戶云云，雖據提出
    歷史資料查詢報表、支票正背面等影本為證（見本院卷第10
    0頁至第104頁），惟鄭婉玉所貸之300萬元既匯入莊偉立上
    開帳戶，依上訴人所辯，自應由莊偉立依上訴人之指示給付
    買賣價金即可，惟鄭婉玉購買系爭房屋之第2期款275萬元，
    係由鄭婉玉以訴外人張錦發簽發之3紙支票、鄭淑雲交付之3
    紙客票合計面額250萬元之6紙支票及現金25萬元交付予張仁
    慈，業如前述，是莊偉立雖於上開被上訴人交付3紙客票背
    書（見本院卷第101頁至第104頁)，惟上開客票之發票人既
    非莊偉立，上訴人又未證明票款係由莊偉立依上訴人之指示
    而給付之，自難僅以莊偉立曾在上開客票背書，遽認鄭婉玉
    係以其所有廈門街房地設定抵押所貸得之款項，依上訴人之
    指示，用於給付系爭房地之買賣價金。是上訴人辯稱鄭婉玉
    以廈門街房地之貸款給付系爭房屋之簽約款及頭期款云云，
    應無可採。
  (四)上訴人雖辯稱其曾與鄭婉玉共同購買其他不動產。因上訴人
    自89年原辦公處所爭訟第一審敗訴後，即有為台忠公司尋找
    辦公場所之意，乃請鄭淑雲代為蒐集房地資訊，並指示鄭淑
    雲購買系爭房屋，而登記於鄭婉玉名下云云，並提出異動索
    引、土地登記第二類謄本、建物登記第二類謄本、房地資訊
    傳真、本院92年上更(一)字卷第110號民事判決為證（見原審
    卷第101頁至第107頁；本院卷第39頁至第42頁、第105頁至
    第107頁、第129頁），惟上訴人及鄭婉玉買受臺中縣烏日鄉
    ○○段51-2地號土地，及同段51-6地號土地暨其上臺中縣烏
    日鄉○○路6-3號房屋（見本院卷第39頁至第42頁），係登
    記共有，而系爭房屋既登記為鄭婉玉所有，而非登記為上訴
    人與鄭婉玉共有，已與上訴人所辯渠等合資購買不動產之往
    例不同，自難僅以鄭婉玉與上訴人曾合資購買不動產，即認
    系爭房屋為彼二人合資買受。又上開房屋資訊傳真（見本院
    卷第105頁至109頁）之時間係自90年9月至10月間，與鄭婉
    玉於93年3月22日買受系爭房屋，已相隔2年多，自難推認鄭
    淑雲係依上訴人之指示購買系爭房屋，而登記於鄭婉玉名下
    。故上訴人上開所辯，要無可採。
  (五)綜上，上訴人所舉事證均無法證明其與鄭婉玉間有合資購買
    系爭房屋之合意，是上訴人辯稱系爭房屋為其與鄭婉玉合資
    購買，鄭婉玉僅為系爭房屋之登記名義人云云，殊難採取。
五、按所有人對於無權占有或侵奪其所有物者，得請求返還之。
    民法第767條前段定有明文。被上訴人既為系爭房屋之所有
    權人，上訴人復無法舉證證明其有占有使用系爭房屋之正當
    權源，則被上訴人本於系爭房屋之所有權，請求上訴人返還
    系爭房屋，自屬有據。
六、綜上所述，被上訴人依民法第767條第1項前段所有物返還請
    求權，請求上訴人返還系爭房屋，為有理由，應予准許。原
    審為被上訴人勝訴之判決，於法並無不合。上訴意旨指摘原
    判決為不當，聲明廢棄改判，為無理由，應予駁回。
七、據上論結，本件上訴為無理由。依民事訴訟法第449條第1項
    、第78條，判決如主文。
中    華    民    國   100    年    12    月    6     日
                    民事第十一庭
                        審判長法  官  詹文馨
                              法  官  陳麗玲
                              法  官  徐福晉
正本係照原本作成。
不得上訴。
中    華    民    國   100    年    12    月    8     日
                              書記官  秦仲芳